臺灣新北地方法院民事判決
110年度簡上字第108號
上  訴  人  
即被上訴人  林展弘  
被上訴人即  
上  訴  人  林展立  

上列當事人間請求返還不當得利事件，上訴人對於中華民國109
年12月15日本院109年度重簡字第1064號第一審簡易判決各自提
起上訴，林展弘並為訴之追加，本院合議庭於民國111年7月29日
言詞辯論終結，判決如下：
    主      文
原判決關於命被上訴人即上訴人林展立給付及該部分假執行之宣
告，暨該訴訟費用之裁判均廢棄。
上開廢棄部分，上訴人即被上訴人林展弘在第一審之訴駁回。
上訴人即被上訴人林展弘之上訴及追加之訴均駁回。
第一審訴訟費用關於廢棄部分，及第二審訴訟費用及追加之訴訟
費用，均由上訴人即被上訴人林展弘負擔。
    事實及理由
壹、程序方面：
(ㄧ)按於第二審程序中為訴之變更或追加，非經他造同意，不得
    為之，但請求之基礎事實同一者，不在此限，此觀民事訴訟
    法第436條之1 第3 項準用第446 條第1 項規定自明。經查
    ，上訴人即被上訴人林展弘主張兩造及林鈺庭共同繼承卓暖
    名下新北市○○區○○段000○號建物(門牌號碼為新北市○○區○○
    街00號4樓，下稱系爭房屋)，及坐落之新北市○○區○○段000
    地號、413-1地號土地（下合稱系爭房地），由被上訴人即
    上訴人林展立占有使用，致林展弘受有損害，請求林展立給
    付自民國103年8月26日起至109年9月30日之不當得利及利息
    。嗣於本院追加請求林展立應給付林展弘自109年10月1日起
    至111年3月31日止相當租金之不當得利新臺幣(下同)8萬7,7
    86元及利息;林展立應自111年4月1日起至將系爭房屋鑰匙交
    付林展弘之日止，按月給付林展弘5,164元;並自112年1月起
    每年租金調漲2％。經核林展弘於第二審之訴之追加，係基於
    主張系爭房地遭林展立占有使用而受有不當得利，致林展弘
    受有損害之同一基礎事實而為，揆諸前揭規定，並無不合，
    應予准許。  　　
(二)林展弘經合法通知，未於言詞辯論期日到場，核無民事訴訟
    法第386條所列各款情形，爰依林展立之聲請，由其一造辯
    論而為判決。
貳、實體方面： 
一、上訴人即被上訴人林展弘主張：
(ㄧ)兩造（被上訴人為大哥、伊為二哥）及訴外人林鈺庭之母親
    卓暖，於103年8月25日死亡，由兩造及林鈺庭共同繼承卓暖
    名下之系爭房地，伊對於系爭房地有3分之1之應繼分，嗣林
    展立未經伊同意擅自占用系爭房地，伊曾當面及以手機簡訊
    方式，要求林展立提供系爭房地之鑰匙，讓伊得以進入該屋
    内，詎林展立均置之不理，阻止伊使用系爭房地，林展立對
    於系爭房地之無權占用行為，顯係無法律上原因而受有應歸
    屬於伊之利益，致伊受有損害。林展立雖稱其係基於無償使
    用借貸關係而使用系爭房地云云，惟因林展立於父親往生後
    ，需要處理父親遺留之土地時，當時地主有請代書跟母親、
    林展立、伊及林鈺庭聯繫，惟遭林展立及林鈺庭拒絕，顯見
    林展立對母親並不孝順，亦不同意母親繼承父親名下之遺產
    ，故母親不可能將系爭房地無償借與林展立使用。
(二)伊依據中信不動產估價師聯合事務所出具之估價報告書（下
    稱估價報告書）所載及伊應繼分之比例，依不當得利之規定
    請求林展立給付系爭房地自103年8月26日起至111年3月31日
    止之相當於租金之不當得利，除原審判決命林展立給付之10
    萬1,846元(含相當於租金之不當得利9萬5,600元及遲延利息
    6,246元)外，林展立應再給付林展弘24萬5,387元，及自103
    年8月26日起至清償日止，按年息5％計算之利息;林展立應給
    付林展弘8萬7,786元，及自109年10月1日起至清償日止，按
    年息5％計算之利息;林展立應自111年4月1日起至系爭房屋鑰
    匙交付林展弘之日止，按月給付林展弘5,164元;另請求林展
    立自112年1月起每年租金調漲2％計算。
二、被上訴人即上訴人林展立則以：
(ㄧ)系爭房地前係由伊、上訴人、林鈺庭與祖母、父、母共同使
    用，母親卓暖與上訴人於81年間搬離系爭房地後，母親與上
    訴人都有系爭房地之鑰匙可以進出，嗣祖母及父親相繼過世
    ，林鈺庭於97年間因工作、結婚而居住外地，伊仍居住在系
    爭房地並未搬離，之後母親卓暖於103年8月25日因病過世，
    伊繼續居住於系爭房地至今。母親卓暖於生前始終同意伊無
    償使用系爭房地，從未要求伊需支付租金，伊既係以居住為
    目的而無償使用系爭房地，母親及伊應成立不定期限之無償
    使用借貸關係。甚且，母親生前並非基於特定目的而同意貸
    與伊使用，亦無約定使用期限，在母親過世後，伊與上訴人
    、林鈺庭共同繼承上開使用借貸關係，上訴人倘欲終止該不
    定期限之使用借貸關係請求伊給付不當得利，應由除上訴人
    以外之全體繼承人對伊為之，惟林鈺庭始終同意由伊無償使
    用系爭房地，上訴人欲單獨終止該不定期限之使用借貸關係
    ，請求伊給付不當得利，應無理由。
(二)又縱認伊因使用系爭房地而受有不當得利，惟關於該不當得
    利金額，仍應依據土地法第97條第1項規定，以不超過土地
    及其建物申報總價額年息10％之租金計算方式為準，乃指基
    地租金之最高限額並非照申報總價額年息10％之租金計算。
    系爭房屋已逾40多年之屋齡，屋況老舊且漏水、牆壁龜裂、
    天花板龜裂鋼筋外露、廚房天花板剝落、廁所天花板剝落、
    樓梯間天花板漏水等，原審判決以系爭房屋之申報總價額年
    息8％計算租金，應屬過高等語資為抗辯。
三、兩造不爭執事項：　　
(ㄧ)系爭房地原為兩造之母親卓暖之財產，卓暖於103年8月25日
    死亡，兩造及林鈺庭共同繼承系爭房地。
(二)兩造及林鈺庭於107年5月22日以繼承為原因，登記為系爭房
    地之公同共有人。
(三)系爭房地自卓暖死亡後迄今均由林展立占有使用中。　　
四、原審判決命林展立應給付林展弘10萬1,846元，而為林展弘
    一部勝訴、一部敗訴判決。林展弘、林展立就其敗訴部分，
    分別提起上訴，林展弘並為訴之追加，林展弘上訴及追加聲
    明：(ㄧ)原判決駁回後開第二項暨訴訟費用部分廢棄。(二)
    上開廢棄部分，林展立應再給付林展弘24萬5,387元，及自1
    03年8月26日起至109年6月2日止，按年息5％計算之利息。(
    三)林展立應給付林展弘8萬7,786元，及自109年10月1日起
    至111年3月31日止，按年息5％計算之利息。(四)林展立應自
    111年4月1日起至將系爭房屋鑰匙交付林展弘之日止，按月
    給付林展弘5,164元。(五)上開(四)部分，自112年1月起每
    年租金費用調漲2％。林展立答辯聲明：上訴及追加之訴均駁
    回。另林展立之上訴聲明為：(ㄧ)原判決不利於林展立之部
    分廢棄。(二)上開廢棄部分，林展弘於原審之訴駁回。林展
    弘答辯聲明：上訴駁回。
五、得心證之理由：
(ㄧ)按無法律上之原因而受利益，致他人受損害者，應返還其利
    益；雖有法律上之原因，而其後已不存在者，亦同，民法第
    179條定有明文。準此，依不當得利之法則請求返還不當得
    利，以無法律上之原因而受利益，致他人受有損害為要件（
    最高法院61年台上第1695號判例參照）；倘非「無法律上之
    原因」，則縱受有利益，並致他人受有損害，亦不成立不當
    得利。另民法第464條規定：稱使用借貸者，謂當事人一方
    以物交付他方，而約定他方於無償使用後返還其物之契約。
    使用借貸係屬貸與人與使用人間之特定關係，依民法第263
    條準用第258條第1項規定，終止權之行使，應向他方當事人
    以意思表示為之（最高法院72年度台上字第4277號判決意旨
    參照）。又終止權之行使，依民法第263條準用同法第258條
    之規定，應向他方當事人以意思表示為之，契約當事人之一
    方有數人者，該意思表示，應由其全體或向其全體為之，此
    為終止權行使之不可分性(最高法院64年台上字第2294號判
    決意旨參照)。
(二)查兩造及林鈺庭為被繼承人卓暖之全體繼承人，系爭房地原
    為卓暖所有，卓暖死亡後，由兩造及林鈺庭共同繼承系爭房
    地等情，為兩造所不爭執，堪信為真實。林展弘主張林展立
    於母親卓暖死亡後，仍占有使用系爭房地迄今乙情，為林展
    立所不爭執，惟林展立抗辯兩造父親生前即與伊居住在系爭
    房地，母親始終同意伊無償使用系爭房地，母親與伊應成立
    不定期限之無償使用借貸關係，在母親過世後，伊與上訴人
    、林鈺庭共同繼承上開使用借貸關係，故伊占有系爭房地係
    本於使用借貸，自非無權占有等語。經查，證人即林鈺庭到
    院證稱:伊先前曾住在系爭房地，直到父親94年1月出殯過後
    ，伊搬出去外面住，母親在伊國小5、6年級差不多70幾年的
    時候就跟父親分居了，父母親分居後，伊與大哥林展立是和
    父親與奶奶居住，林展弘是跟母親居住。父母親分居後，伊
    經常跟母親見面，一個禮拜至少會有一次，就是約在外面，
    持續一直到母親過世前。母親離家後，在清明節或端午節、
    過年、中秋節等節日都會回系爭房地拜拜，所以一年大概四
    、五次。母親在父親過世後，不只一次跟伊講說系爭房地要
    繼續讓大哥林展立居住，至於將來等到母親過世後有要處理
    的話，再依法分配。因為林展立從小到大都是住在系爭房地
    ，家裡有拜拜，祖先牌位也放在那裡，我母親也說過不可能
    叫林展立搬出去住，父親跟祖母死亡後就剩下林展立一個人
    住在那裡等語(見本院卷二第97-99頁)。足徵系爭房地原為
    兩造之母親卓暖所有，林展立自幼與兩造父母及祖母居住於
    系爭房地，於母親在70多年離家後，林展立仍繼續與父親及
    祖母居住在系爭房地，至兩造父親及祖母死亡後，母親卓暖
    並未請求林展立搬遷，復參酌林展立為長子，且系爭房地內
    有祖先牌位須祭祀，衡以民間多由長子祭祀祖先的傳統觀念
    ，足信林展立係經母親卓暖之同意，以居住為目的而使用系
    爭房地，堪認林展立與其母卓暖間應係成立不定期限之使用
    借貸關係，林展立抗辯其依與卓暖間之使用借貸契約，有權
    占有系爭房地，應屬有據。至林展弘雖主張林展立對母親並
    不孝順，亦不同意母親繼承父親名下之遺產，故母親不可能
    將系爭房地無償借與林展立使用云云，然母親卓暖生前對於
    林展立使用系爭房地之意見，業經證人林鈺庭證述明確，且
    與林展立與兩造之父母親、祖母共同使用系爭房地之情相符
    ，林展弘前揭主張尚非可採。
(三)按繼承人自繼承開始時，除本法另有規定外，承受被繼承人
    財產上之一切權利、義務，民法第1148條第1項前段定有明
    文。承前所述，林展立經母親卓暖之同意以居住為目的使用
    系爭房地，該使用借貸關係於卓暖死亡後，應由兩造共同繼
    承，林展弘欲終止該不定期限之使用借貸關係，應由除林展
    立（占用人）以外之繼承人全體對林展立為之，始為適法；
    而林鈺庭具狀表明同意林展立無償繼續居住在系爭房地，有
    繼承之公同共有無償使用同意書1紙可稽(見原審卷第209頁)
    ，林鈺庭顯無意對林展立終止使用借貸關係，應堪認定，從
    而林展立就系爭房地之使用借貸關係，於林展弘對林展立起
    訴請求返還系爭房地之不當得利時，並未終止。林展立就系
    爭房地之使用借貸關係既未終止，則林展弘請求林展立給付
    103年8月26日至111年3月31日止之相當於租金之不當得利;
    以及自111年4月1日起至系爭房屋鑰匙交付林展弘之日止，
    按月給付林展弘5,164元;另請求林展立自112年1月起每年租
    金調漲2％，均屬無據。
六、綜上所述，林展弘依民法第179條之規定，請求林展立應給
    付林展弘44萬9,040元，及自103年8月26日起至109年8月31
    日止，按年息5％計算之利息，為無理由，不應准許。原審就
    上開不應准許部分，判命林展立給付林展弘10萬1,846元，
    自有未洽。林展立上訴意旨，指摘原判決此部分不當，求為
    廢棄，為有理由，爰由本院改判如主文第二項所示。另林展
    弘其他請求不應准許部分，原判決就此部分為林展弘敗訴之
    諭知，核無不合，林展弘上訴意旨，指摘原判決此部分不當
    ，求予廢棄改判，為無理由，應駁回其上訴。另林展弘於本
    院追加請求林展立應給付林展弘8萬7,786元，及自109年10
    月1日起至111年3月31日止，按年息5％計算之利息;林展立應
    自111年4月1日起至系爭房屋鑰匙交付林展弘之日止，按月
    給付林展弘5,164元;另請求林展立自112年1月起每年租金調
    漲2％，均無理由，應予駁回。
七、本件事證已臻明確，兩造其餘之攻擊或防禦方法及所用之證
    據，經本院斟酌後，認為均不足以影響本判決之結果，爰不
    逐一論列，附此敘明。
八、據上論結，本件林展弘上訴及追加之訴均無理由，林展立之
    上訴為有理由，爰依民事訴訟法第436條之1第3項、第385條
    、第449條第1項、第450條、第78條規定，判決如主文。
中　　華　　民　　國　　111 　年　　8 　　月　　12　　日
                  民事第三庭  審判長法  官  饒金鳳
　　　　　　　　　
                                    法  官  許珮育

                                    法  官  黃繼瑜
以上正本係照原本作成。
本判決不得上訴。
中　　華　　民　　國　　111 　年　　8 　　月　　15　　日
                                    書記官  李依芳